臺灣高等法院民事判決
110年度重家上字第5號
上  訴  人  陳怡君  
            陳怡婷  
共      同
訴訟代理人  楊晴翔律師
共      同
複 代理 人  王柏盛律師
被 上訴 人  陳欣榮（即大川欣榮，日本國人）  
            陳欣欣  
            陳欣昌  
共      同
訴訟代理人  朱子慶律師
            江沁澤律師

上列當事人間請求返還特留分事件，上訴人對於中華民國109年1
1月6日臺灣士林地方法院108年度重家繼訴字第8號第一審判決提
起上訴，本院於111年1月4日言詞辯論終結，判決如下：
    主      文
上訴駁回。
第二審訴訟費用由上訴人負擔。
    事實及理由
甲、程序部分：
    按繼承，依被繼承人死亡時之本國法。涉外民事法律適用法
    第58條前段定有明文。本件被繼承人陳吳素薰、陳伯祥（下
    稱陳伯祥等2人）係我國人，先後於民國105年11月23日、10
    6年2月24日死亡，兩造為全體繼承人，上訴人主張陳伯祥等
    2人之自書遺囑侵害其等之特留分，依民法第1225條規定行
    使扣減權，並訴請分割遺產，因被上訴人陳欣榮已歸化為日
    本國人（更名為大川欣榮），本件為涉外事件，依前開規定
    ，應以我國法為準據法，先予敘明。　　
乙、實體部分：　　
一、上訴人主張：伊等之父陳欣龍（於101年7月16日死亡）與被
    上訴人均係被繼承人陳伯祥等2人之子女，伊等之祖母陳吳
    素薰、祖父陳伯祥先後於105年11月23日、106年2月24日死
    亡，應由伊等代位繼承，應繼分比例分別為1/10、1/8，特
    留分比例各為1/20、1/16。又陳伯祥等2人生前曾立有自書
    遺囑，將所遺如附表一、二所示遺產（下合稱系爭遺產）指
    定由被上訴人陳欣昌單獨繼承，俟陳欣昌將來變價處分時，
    再將所得價金分配予被上訴人陳欣榮及陳欣欣，顯已侵害伊
    等之特留分，伊以起訴狀繕本送達向被上訴人主張扣減權利
    之意思表示，系爭遺產應回復為兩造公同共有，伊等並請求
    分割遺產等情。爰依民法第1225條、第1164條規定，求為命
    被上訴人就系爭遺產其中屬不動產部分偕同辦理繼承登記後
    ，將系爭遺產按附表一、二「分割方法」欄所示予以分割之
    判決。
二、被上訴人則以：上訴人自102年下半年起迄至陳伯祥等2人死
    亡止，不曾探視其2人，亦未以電話、視訊等方式問候，對
    陳伯祥等2人構成重大虐待情事，經其等表示上訴人不得繼
    承，應喪失繼承權等語，資為抗辯。　
三、原審判決上訴人全部敗訴，上訴人提起上訴，其聲明：㈠原
    判決廢棄。㈡被上訴人對於被繼承人陳吳素薰、陳伯祥所遺
    如附表一、二之不動產，應偕同上訴人辦理繼承登記。㈢被
    繼承人陳吳素薰所遺如附表一之財產應依附表一分割方法欄
    所示方法予以分割。㈣被繼承人陳伯祥所遺如附表二之財產
    應依附表二分割方法欄所示方法予以分割。被上訴人均答辯
    聲明：上訴駁回。
四、兩造不爭執事項：
  ㈠被繼承人陳吳素薰於105年11月23日死亡，繼承人為陳伯祥及
    兩造，上訴人為代位繼承，渠等之特留分比例均為1/20(見
    原審卷一第48頁、本院卷二第325頁)。
  ㈡被繼承人陳伯祥於106年2月24日死亡，繼承人為兩造，上訴
    人為代位繼承，渠等之特留分比例均為1/16(見原審卷一第4
    7頁、本院卷二第325頁)。
　㈢陳吳素薰、陳伯祥之遺產各如附表一、二所載。　 
　㈣陳吳素薰、陳伯祥均書立自書遺囑，指定由陳欣昌單獨繼承
    ，日後各財產處分時，扣除一切稅金、費用後，所得現款由
    被上訴人按比例分配(見原審卷一第55-57頁、本院卷二第32
    6頁)。
五、兩造爭執之事項及本院得心證之理由：
　　上訴人主張渠等代位繼承陳伯祥等2人之遺產，陳伯祥等2人
    所立之自書遺囑已侵害渠等之特留分，為被上訴人所否認，
    並以前詞置辯。則上訴人就系爭遺產有無繼承權利，並依民
    法第1225條規定行使扣減權，是否有理由，茲敘述如下：
　㈠按對於被繼承人有重大之虐待或侮辱情事，經被繼承人表示 
    其不得繼承者，喪失其繼承權，民法第1145條第1項第5款定
    有明文。依此規定，喪失繼承權之要件，須符合「繼承人對
    於被繼承人有重大之虐待或侮辱」及「被繼承人表示繼承人
    不得繼承」，始足當之。所謂對於被繼承人有重大之虐待情
    事，係指以身體上或精神上之痛苦加諸於被繼承人而言，凡
    對於被繼承人施加毆打，或對之負有扶養義務而惡意不予扶
    養者，固均屬之，即被繼承人終年臥病在床，繼承人無不能
    探視之正當理由，而至被繼承人死亡為止，始終不予探視者
    ，衡諸我國重視孝道固有倫理，足致被繼承人感受精神上莫
    大痛苦之情節，亦應認有重大虐待之行為（最高法院74年度
    台上字第1870號判例要旨參照)。又上開被繼承人為不得繼
    承之表示，除以遺囑為之者外，為不要式行為，亦無須對於
    特定人為表示（最高法院72年度台上字第4710號判決意旨參
    照）。 
　㈡被上訴人辯稱：上訴人自102年下半年起迄至陳伯祥等2人死
    亡之日止，未曾探視，亦未主動以電話、視訊其他方式問候
    ，有重大虐待情事等語，業據證人即陳欣昌之妻郭麗君證稱
    ：伊公婆(指陳伯祥等2人)對上訴人之家庭有非常多照顧，
    早年上訴人之父陳欣龍經商負債，係伊公婆協助償還，後來
    陳欣龍生病，伊公婆亦提供金錢及精神上援助，上訴人小時
    候曾與伊公婆同住一段時間，陳吳素薰與陳怡君間之感情與
    其他孫輩不同，陳怡君成年後，陳吳素薰除贈與現金，還以
    其名義購買股票，亦有購買巨額儲蓄型保險，但陳欣龍過世
    後，上訴人不再回來探視，讓伊公婆很痛心，在102年10月
    有數次打電話與上訴人聯繫，但都未回應，至死前都未再回
    來探視，所以陳吳素薰過世後，陳伯祥指示訃聞不要列上訴
    人之名字，並稱其死後亦比照辦理。伊於103年農曆年期間
    至伊公婆住處，陳伯祥有拿出遺囑討論，陳伯祥、陳吳素薰
    表示在陳欣龍過世並完納遺產稅後，自102年下半年，上訴
    人就不再回來探視，伊公婆身心受到打擊，伊公婆不讓上訴
    人繼承財產之原因即係自102年下半年未再探視，讓他們度
    過哀傷晚年等語(見原審卷一第164-169頁)；證人即陳吳素
    薰之妹張吳薰薰證稱：陳吳素薰因跌倒致脊椎受傷，需要他
    人攙扶走動，無法自己行動，陳伯祥則有嚴重氣喘。陳吳素
    薰受傷後，伊每兩、三周會前往淡水探視陳吳素薰，亦會頻
    繁以電話聯繫，伊前往淡水探視時未見過上訴人，陳吳素薰
    病危時，伊前往加護病房好幾次，未見過上訴人，迄至參加
    陳吳素薰之告別式時，仍未見到上訴人。伊去淡水時有和陳
    伯祥等2人商量要邀請哪些人參加壽宴，陳伯祥向伊表示想
    趁此機會看上訴人母女是否會來，陳伯祥表示打電話給上訴
    人母女應該會回來，伊參加陳伯祥之90歲壽宴時，並未見到
    上訴人，很多親戚有詢問為何沒有回來，陳吳素薰亦有詢問
    伊有無見到上訴人母女。以前陳吳素薰經常提及陳怡君，係
    孫輩中比較親近，因陳吳素薰之前對上訴人母女很關心，所
    以後來會表示上訴人母女無情等語(見原審卷二第5-12頁)；
    證人林國大證稱：伊自91年3月20日向陳怡婷、陳欣榮、陳
    欣昌承租房屋而認識陳伯祥等2人，因2位老人家無聊，所以
    幾乎每天都會與他們聊天，陳吳素薰在102年4月24日跌倒受
    傷，係由伊開車送往淡水馬偕醫院就醫，當日陳怡君、黃麗
    玲(即上訴人之母)有去探視陳吳素薰，之後很少見到陳怡君
    、黃麗玲。籌辦陳伯祥90壽宴期間，有見到陳伯祥打電話要
    通知上訴人母女來參加壽宴，住家電話跟黃麗玲手機均有接
    通，事後陳伯祥等2人對於上訴人母女3人未參加壽宴感到非
    常失望。在105年陳吳素薰最後1次送往馬偕醫院時，黃麗玲
    、陳怡君並未至醫院，以往只要陳吳素薰住院，伊都會通知
    黃麗玲，之前經常看到黃麗玲、陳怡君，在陳欣龍之遺產過
    戶清楚後，就很少見到該2人。陳吳素薰過世時，伊親自見
    聞陳伯祥打通黃麗玲住家之電話，但通話內容伊不清楚，上
    訴人、黃麗玲都未回來。因為上訴人自出生後幾乎由陳吳素
    薰帶大，對上訴人特別有感情，所以陳伯祥很失望也很傷心
    ，伊看到陳吳素薰訃聞未列名上訴人及黃麗玲，有詢問陳伯
    祥原因，陳伯祥表示既然不回來也不吭聲，就當沒這些人等
    語(見原審卷二第203-210頁)；證人即上訴人之母黃麗玲證
    稱：上訴人年幼時曾與公婆同住在淡水多年，上訴人就讀小
    學後搬到台北，每周日仍會去淡水探視陳吳素薰、陳伯祥，
    年節亦會回淡水，陳怡婷在美國，若有回國就會回去，伊與
    陳怡君有空都會回去。在陳欣龍過世後，關係並無改變，同
    年7月伊與陳怡君尚自日本帶禮物回來給陳吳素薰，8月父親
    節亦有回去過節。陳吳素薰係於102年4月跌倒住院，之後坐
    輪椅，陳伯祥則有氣喘，做過心臟支架等語(見原審卷一第1
    70-171頁)，上訴人亦不爭執自102年11月起未再探視陳伯祥
    等2人（見原審卷一第91頁），堪認陳伯祥等2人原與上訴人
    之家庭關係往來緊密，頗多照拂，且上訴人出生後曾與陳伯
    祥等2人同住相當時日，並由陳吳素薰幫忙自幼照顧，陳吳
    素薰尤為疼愛陳怡君，惟自102下半年起迄至陳伯祥等2人死
    亡之日止，上訴人未再前往探視，亦未主動以電話、視訊或
    其他方式問候，致陳伯祥等2人精神上感受到相當痛苦。至
    上訴人稱：陳伯祥等2人並無終年臥病在床，不構成重大虐
    待云云，惟揆諸前揭說明即明所謂重大虐待係指以身體或精
    神上之痛苦加諸於被繼承人，本不以臥病在床為必要，該情
    節僅屬例示說明，上訴人執以陳伯祥等2人並未臥病在床為
    由，不構成重大虐待云云，顯屬誤解，要無可取。
  ㈢上訴人雖稱：於102年9月，因陳伯祥等2人多次以電話要求將
    陳欣龍之遺產移轉給陳伯祥等2人，過程中幾度對其母黃麗
    玲大聲吼叫，或以言詞辱罵，嗣陳伯祥等2人因上訴人不願
    移轉而態度丕變，轉向其他親友大肆渲染、責難上訴人不孝
    ，已構成家庭暴力行為，嗣於102年10月31日，陳伯祥等2人
    再次向黃麗玲討要陳欣龍所遺股票及印鑑，黃麗玲不堪壓力
    ，向上訴人痛哭，母女3人僅得選擇保持適當距離，自102年
    11月起暫不與陳伯祥等2人聯繫云云(見原審卷一第91頁、本
    院卷一第97頁、第99頁)。惟，據證人張吳薰薰證稱：伊有
    次至陳吳素薰家中，見到黃麗玲、陳吳素薰臉色表情都不太
    好，陳吳素薰進到客廳後，要求黃麗玲將其所寄放之200萬
    元予以返還，詢問黃麗玲為何都不拿回來，陳吳素薰相當激
    動講很多次，但黃麗玲未答話，陳吳素薰當日表示先前給黃
    麗玲他們之財產不會索回，但200萬元係寄放，為何不交還
    ，陳吳素薰重複說此事很多次等語(見原審卷二第7-8頁)；
    陳欣昌證稱：陳吳素薰有委託黃麗玲管理其在台北之房屋，
    其中1間租金給黃麗玲收取當管理費，102年年底，陳吳素薰
    表示黃麗玲收取租金沒有拿回來，經催討無果，所以請陳欣
    榮及伊配偶郭麗君去向黃麗玲取回租約及租金，在103年農
    曆春節期間，伊及伊配偶、陳欣榮、黃麗玲、陳怡君相約在
    台北SOGO百貨碰面，黃麗玲雖承諾繳回租金及租約，但租金
    部分，後來黃麗玲係以紙條記載所收取金額，並稱已因修繕
    房屋用罄，反積欠黃麗玲幾萬元等語(見本院卷二第62頁)；
    陳欣榮亦證稱：103年1月間，陳伯祥2人致電予伊，要求伊
    自日本返台，協助陳伯祥等2人向黃麗玲催討返還台北3間房
    屋之租金及管理權等語(見本院卷二第69頁)，此情亦據黃麗
    玲證述無訛(見原審卷一第175頁、本院卷二第168頁)，堪認
    陳伯祥等2人向黃麗玲催討返還之財產，係陳吳素薰所寄放
    之200萬元及黃麗玲受委託管理之台北房屋租金、租約，核
    與陳欣龍之遺產無涉，陳伯祥等2人要求黃麗玲返還其受託
    管理之財務，自有所據，難謂係無理要求。至黃麗玲雖證述
    ：102年9月中陳吳素薰突然打電話來討論陳欣龍之遺產等語
    (見本院卷二第168頁)，然陳吳素薰已明確向黃麗玲表示不
    會將先前給予陳欣龍一家之財產索回，業據證人張吳薰薰證
    述如前，加以黃麗玲與上訴人利害一致，且因寄放之200萬
    元及收取租金事宜與陳伯祥等2人有芥蒂，其證詞自難期客
    觀可信，不足採為有利於上訴人之認定。則上訴人執此作為
    不探視陳伯祥等2人之理由，已嫌無稽。
  ㈣再者，陳伯祥等2人固因財產紛爭與上訴人之母黃麗玲產生嫌
    隙，上訴人母女決定自102年11月後迴避與陳伯祥等2人往來
    。惟，陳吳素薰於102年4月跌倒後即不良於行，陳伯祥亦患
    有氣喘痼疾，業據證人張吳薰薰、黃麗玲證述如前，且上訴
    人於102年9月以前仍經常性前往探視陳伯祥等2人，彼此互
    動頻繁，陳怡婷則於102年7月23日始遷居美國，有戶籍謄本
    可憑(見原審卷一第50頁)，衡情上訴人對於祖父母之健康情
    況自當所知悉。再審酌上訴人自幼曾與陳伯祥等2人同住，
    而陳欣榮、陳欣欣則分別長年定居日本、美國，孫輩中僅上
    訴人居住台灣，陳伯祥等2人對上訴人之感情相較於其他孫
    輩並不一般，尤以陳怡君為甚，亦據證人郭麗君、張吳薰薰
    、林國大分別證述如前，參以黃麗玲證述：陳吳素薰本來係
    針對伊，伊後來受不了，所以請陳怡君幫忙接電話等語(見
    本院卷二第168頁、原審卷一第172頁)，縱陳伯祥等2人與上
    訴人之母因財產紛爭齟齬不合，然陳伯祥等2人並未直接為
    難上訴人，上訴人執此為由，拒絕前往探視陳伯祥等2人，
    亦不與之聯繫，適逢陳伯祥等2人晚年殘燭之際，衡諸親情
    倫理，均難謂正當合理。是上訴人稱因陳伯祥等2人無理索
    討陳欣龍之遺產，致上訴人母女不堪其擾，不得不暫時斷絕
    聯繫行為云云，並無可取。
　㈤上訴人復謂：伊等並未收到陳伯祥壽宴之通知，並非故意不
    參加云云。惟，陳伯祥籌辦90壽宴時，曾以電話通知黃麗玲
    ，陳吳素薰並詢問張吳薰薰有無在壽宴上見到上訴人母女，
    業據證人林國大、張吳薰薰證述如前；參以陳欣榮所提出確
    定之宴客名單，其上亦記明有黃麗玲、陳怡君以及黃麗玲之
    父母(見本院卷二第275頁)，則被上訴人稱陳伯祥有通知黃
    麗玲、陳怡君2人參加壽宴，並認為其2人會出席等語，即非
    無據。陳怡君空言否認有收受陳伯祥90壽宴之通知云云，尚
    無足採。況上訴人自承知悉祖父母生日（見本院卷二第385
    頁），證人黃麗玲亦證稱：上訴人以往會陪同陳伯祥等2人
    過節(見原審卷一第170-171頁)，自難認上訴人有何正當理
    由不能在陳伯祥90大壽前後主動聯繫致意，又豈須被動等待
    他人通知舉辦壽宴之時日。陳怡君藉詞未收受壽宴通知，仍
    無足影響本院對於其自102年11月以後無正當理由對陳伯祥
    等2人不為探視，亦不與之聯繫乙情之認定。
　㈥上訴人又稱：伊等均不知悉陳吳素薰病危、過世之消息云云
    。惟，陳吳素薰過世後，陳伯祥曾親自撥通黃麗玲之住家電
    話交談，業據證人林國大證述在卷（見原審卷二第210頁)，
    雖黃麗玲自105年6月10日起至106年1月24日不在台灣，有入
    出國日期證明書可稽(見本院卷一第185頁)，然陳怡君與黃
    麗玲同住在台北市○○區○○○路○段000巷00號3樓，有陳怡君之
    戶籍謄本、黃麗玲之年籍資料表可憑（見原審卷一第50頁、
    本院卷二證物袋)，陳怡君否認獲悉陳吳素薰過世一節，是
    否屬實，已非無疑。況被上訴人委託廖庭璉律師於105年12
    月15日寄發存證信函予上訴人，告知陳吳素薰已於同年11月
    23日過世，生前立有遺囑，遺產不分配予上訴人，上訴人無
    繼承權，有郵局存證信函在卷可憑(見原審卷一第158-160頁
    )，則上訴人至遲於收受上開存證信函時，應已知悉陳吳素
    薰過世一情，卻未曾對陳伯祥表達關懷致哀之意，堪認上訴
    人斲喪陳伯祥之情感甚巨。至上訴人稱：林國大與被上訴人
    有長期租賃關係，且未親自聽聞陳伯祥之通話內容，其證詞
    不可採信云云，惟，林國大雖與陳欣榮、陳欣昌間有租賃關
    係存在，然與林國大建立親誼者乃係陳伯祥等2人(見原審卷
    二第204頁)，要無迴護被上訴人之理由，且林國大已證述未
    聽聞通話內容，顯無偏頗而不利於上訴人之情，上訴人空言
    否認其證詞可信性，自無可採。
  ㈦陳怡婷雖稱：其出國念書後即在美國定居，自102年7月23日
    後未再返台，與陳伯祥等2人關係較為疏淡，應與陳欣榮、
    陳欣欣所生長年居住國外之子女同等視之，不構成重大虐待
    情事云云。惟，陳吳素薰雖較疼愛陳怡君，然陳怡婷自幼迄
    至念小學止，亦與陳伯祥等2人同住，且受陳吳素薰照拂長
    大，在其未出國前，與陳伯祥等2人關係往來仍屬密切，陳
    伯祥等2人對陳怡婷之情感仍較之於其他孫輩為濃厚，業經
    證人郭麗君、林國大證述在卷，其與陳伯祥等2人祖孫之情
    ，自非陳欣榮、陳欣欣所生長期居住國外之孫子女可得比擬
    。況據黃麗玲證述：陳怡婷過往回台灣均會探視陳伯祥等2
    人(見本院卷二第172頁)，但陳怡婷於102年12月26日改持美
    國護照入境台灣後，並未前往探視，為陳怡婷所不爭執(見
    本院卷一第408頁)，衡以陳怡婷當知悉陳伯祥等2人疾病纏
    身，且於102年間已分別為88歲、84歲之高齡，有戶籍謄本
    可考(見原審卷一第47-48頁)，倘若陳怡婷真有關懷祖父母
    之心，非不得以網路、視訊等其他方式為之，卻捨此不為，
    入境台灣後亦不前往探視，反在各地旅遊並於臉書打卡紀錄
    ，有陳怡婷之臉書網頁可憑(見本院卷一第273-281頁)，自
    足致陳伯祥等2人感受精神莫大痛苦，應認屬重大虐待情事
    。是上訴人稱：陳怡婷長年不在國內，並非突然中斷探視，
    不應課其喪失繼承權之效果云云，亦無可採。
　㈧再據證人郭麗君證稱：陳伯祥等2人非常多次表示要剝奪上訴
    人之繼承權，每次回去探視，公婆就會表示過世後一定要照
    遺囑執行，尤其陳吳素薰非常堅決分毫都不給上訴人等語(
    見原審卷一第165頁)；證人林國大亦證稱：對於黃麗玲、陳
    怡君不回來探視，陳吳素薰曾表示還未過戶之財產不給他們
    分，陳吳素薰死後，伊詢問訃聞為何無上訴人母女3人名字
    ，陳伯祥表示以後有財產不分給他們等語(見原審卷二第207
    頁)；證人即代書吳俊儀證稱：陳伯祥等2人均曾表示不想讓
    上訴人繼承，陳伯祥表示其二子陳欣龍過世後，不知何因，
    上訴人母女3人不願意回來探視，有跟上訴人母女3人聯繫表
    示兩位老人家生病，請回來看看，但上訴人母女3人並未回
    來，讓其2人覺得難過等語(見本院卷一第401-402頁)；被上
    訴人陳欣榮亦稱：因上訴人對陳伯祥等2人忽視、藐視之態
    度，精神折磨很大，所以陳伯祥等2人有表示絕對不要讓上
    訴人分遺產(見本院卷二第68頁)，陳吳素薰更自書遺囑表示
    不讓上訴人繼承，將遺產指定由陳欣昌單獨繼承，不分配予
    上訴人(見原審卷一第55-56頁)，陳伯祥自書遺囑內容亦無
    將財產分配上訴人之意（見原審卷一第57頁），堪認陳伯祥
    等2人均曾明確表示上訴人不得繼承之意思。則被上訴人辯
    稱：上訴人有重大虐待行為，經陳伯祥等2人表示不得繼承
    財產，喪失對渠等之繼承權等語，應屬可採。至上訴人稱：
    陳伯祥之遺囑並未記載剝奪上訴人之繼承權，不得認定陳伯
    祥有剝奪之意云云，惟揆諸首揭說明，被繼承人為不得繼承
    之表示，核屬不要式行為，本不須以遺囑為之，上訴人此部
    分主張，殊無可採。
　㈨準此，上訴人自102年下半年後迄至陳伯祥等2人死亡止，未
    探視，或以電話、視訊方式主動關心聯繫，致陳伯祥等2人
    精神上之痛苦，依一般社會通念，已屬重大之虐待，且陳伯
    祥等2人均曾以口頭表示，陳吳素薰更以自書遺囑方式具體
    表明上訴人喪失繼承權，不得繼承其遺產，符合民法第1145
    條第1項第5款規定，則上訴人對陳伯祥等2人所遺系爭遺產
    均無特留分可言，其請求無理由，不應准許。　
六、綜上所述，上訴人依民法第1225條、第1146條規定，請求被
    上訴人就系爭遺產關於不動產部分，偕同辦理繼承登記後，
    將系爭遺產依附表一、二「分割方法」欄所示方法分割，均
    非正當，不應准許。原審為上訴人敗訴之判決，並無不合。
    上訴論旨指摘原判決不當，求予廢棄改判，為無理由，應駁
    回其上訴。並依家事事件法第51條準用民事訴訟法第85條第
    1項前段、第78條規定，為訴訟費用負擔之判決。　
七、本件事證已臻明確，兩造其餘之攻擊或防禦方法及所用之證
    據，經本院斟酌後，認為均不足以影響本判決之結果，爰不
    逐一論列，附此敘明。
丙、據上論結，本件上訴為無理由，判決如主文。
中　　華　　民　　國　　111 　年　　2 　　月　　15　　日
                    家事法庭
                        審判長法  官  胡宏文
                              法  官  陳筱蓉
                              法  官  楊雅清
正本係照原本作成。
如不服本判決，應於收受送達後20日內向本院提出上訴書狀，其
未表明上訴理由者，應於提出上訴後20日內向本院補提理由書狀
（均須按他造當事人之人數附繕本）上訴時應提出委任律師或具
有律師資格之人之委任狀；委任有律師資格者，另應附具律師資
格證書及釋明委任人與受任人有民事訴訟法第466 條之1第1項但
書或第2項所定關係之釋明文書影本。如委任律師提起上訴者，
應一併繳納上訴審裁判費。
中　　華　　民　　國　　111 　年　　2 　　月　　15　　日
　　　　　　　　　　　　　    書記官  陳惠娟